臺灣高等法院高雄分院民事判決　　　　　94年度上易字第12號
上　訴　人即
附帶被上訴人　乙○○
　　　　　　　丙○○
　　　　　　　　　　　　號
被上訴人即
附帶上訴人　　甲○○
上列當事人間請求損害賠償事件，上訴人對於民國93年12月10日
臺灣高雄地方法院93年度訴字第2242號第一審判決提起上訴，被
上訴人亦提起附帶上訴，本院於民國94年2 月22日言詞辯論終結
，判決如下：
    主  文
上訴駁回。
原判決關於駁回附帶上訴人後開第二項之訴部分，及命其負擔訴
訟費用（除確定部分外）之裁判廢棄。
附帶被上訴人應再連帶給付附帶上訴人新台幣貳拾萬元，及其中
乙○○部分自民國九十三年十月二十一日起，丙○○部分自民國
九十三年十月二十日起，均至清償日止，按年息百分之五計算之
利息。
第一審（除確定部分外）關於命附帶上訴人負擔及第二審（含上
訴及附帶上訴）之訴訟費用，由上訴人連帶負擔。
　　事實及理由
一、被上訴人即附帶上訴人起訴主張：伊與上訴人乙○○原為夫
    妻（於民國91年4 月18日經判決離婚確定），詎乙○○於婚
    姻關係存續中之90年3 月10日至16日、同年5 月24日至29日
    兩度與上訴人丙○○共同出國旅遊，且住宿同一房間前後達
    十餘日，已足認有通姦之事實，且侵害伊基於配偶關係之身
    分法益。爰依民法第184 條第1 項、第185 條及第195 條規
    定，請求連帶賠償精神慰藉金新台幣（下同）70萬元，而聲
    明求為命上訴人連帶給付上開金額及自起訴狀繕本送達翌日
    起算法定遲延利息之判決。經原審駁回其請求超過20萬元本
    息部分後，於本院提起附帶上訴，並聲明：(一)原判決關於駁
　　回附帶上訴人後開第二項之訴及訴訟費用之裁判均廢棄。(二)
  　附帶被上訴人應再連帶給付附帶上訴人20萬元，及其中乙○
    ○部分自民國93年10月21日起，丙○○部分自民國93年10月
    20日起，均至清償日止，按年息5 ％計算之利息。(三)對造之
    上訴駁回。(四)第一、二審訴訟費用由上訴人連帶負擔（就其
    餘經駁回之30萬元本息部分，則未據聲明不服）。
二、上訴人即附帶被上訴人則均以：伊等係因參加旅遊而認識，
    並於二次共赴大陸旅遊時，為節省旅費而住同一房，然無任
    何不正常之男女關係或通姦行為，被上訴人認伊等間有通姦
    情事，並無所據；況被上訴人於90年9 月間即發現伊等之旅
    遊合照照片，已可認當時知悉受侵害之事實，則其請求權於
    93 年9月13日起訴時，亦已罹於時效消滅等語，資為抗辯。
    經原審命其連帶給付20萬元之本息後，提起上訴，並於本院
    聲明：(一)原判決不於上訴人部分廢棄。(二)右廢棄部分，被上
    訴人在第一審之訴駁回。(三)對造之附帶上訴駁回。(四)第一、
    二審訴訟費用由被上訴人負擔。
三、被上訴人主張其與乙○○原為夫妻（於91年4 月18日經判決
    離婚確定），乙○○於婚姻關係存續中之90年3 月10日至16
    日、5 月24日至29日兩度與丙○○共同出國旅遊，且出國期
    間均住宿同一房間前後達十餘日之事實，為上訴人所不爭執
    ，且經本院依職權調取原審90年度婚字第1355號、91年度婚
    再字第1 號離婚卷內所附上訴人之入出境查詢結果資料、百
    樂旅遊京城風情五天團員名單及住宿資料查核屬實，則此部
    分事實，可堪認為真實。又被上訴人係以其基於配偶關係之
    身分法益受侵害為由請求精神上損害賠償，被上訴人則否認
    有通姦情事及請求權已罹於時效而消滅為抗辯，故本件之爭
    點在於：(一)上訴人是否有侵害被上訴人基於配偶關係之身分
    法益之情事。(二)被上訴人之請求權是否罹於時效而消滅。
四、經查，上訴人並不否認曾於90年間兩度共赴大陸旅遊，期間
    長達十餘日均住宿同一房間之事實，而其雖抗辯係為節省旅
    費而同宿，並無通姦情事，然一般人於出國旅遊時，如非夫
    妻或親密之男女朋友，當無與其他異性同住一室之心態及可
    能，且旅行社如非經當事人要求或同意，亦不可能為如此之
    安排，而上訴人均為正常之成年男女，竟兩度相約同赴異地
    旅遊，朝夕相處，又同住一室，此種情事顯已逾越一般常情
    可接受之合理期待，足以使人懷疑其已具有相當親密之關係
    ，故被上訴人主張上訴人間有不正常之男女關係，甚或已有
    通姦情事，應屬可採，上訴人所為抗辯，尚難採信。
五、按故意以背於善良風俗之方法，加損害於他人者，負損害賠
    償責任；又不法侵害他人基於配偶關係之身分法益而情節重
    大者，被害人得請求精神上之損害賠償，為民法第185 條第
    1 項後段及第195 條第3 項、第1 項所明定。又婚姻係以夫
    妻之共同生活為其目的，配偶應互相協力保持其共同生活之
    圓滿、安全及幸福，而夫妻互守誠實，乃為確保其共同生活
    之圓滿、安全及幸福之必要條件，故應解為配偶因婚姻契約
    而互負誠實之義務，配偶一方行為不誠實，破壞共同生活之
    圓滿、安全及幸福者，即為違反因婚姻契約之義務而侵害他
    方之權利，故有配偶而與人通姦者，係故意以背於善良風俗
    之方法加損害於配偶之他方，依民法第184 條、第185 條共
    同侵權行為之規定，應對配偶之他方連帶負損害賠償責任，
    亦有最高法院55年台上字第2053號判例意旨可供參酌。本件
    上訴人於共同出國旅遊期間同處一室之情事，就社會上一般
    人之客觀評價觀之，顯已對具有配偶身分之被上訴人造成遭
    他人議論其婚姻情狀之結果，並足使其在精神上受有羞辱等
    感受，衡以我國國民在此種婚姻外遇情事上之法律感情，應
    可認已侵害被上訴人基於配偶關係之身分法益且情節重大，
    則被上訴人依上開規定，請求上訴人連帶償其精神上所受損
    害，即屬有據。
六、次按民法第197 條第1 項雖規定因侵權行為所生之損害賠償
    請求權，自請求權人知有損害及賠償義務人起，二年間不行
    使而消滅，然所謂知有損害及賠償義務人之「知」，係指「
    明知」而言，亦經最高法院72年台上字第1428號判例意旨闡
　　釋甚明，故請求權人如對賠償義務人之行為，僅屬懷疑而尚
　  未確知之前，其消滅時效並不開始進行，自不待言。至賠償
    義務人如認請求權人之知悉在前，自應就此有利之事實負舉
    證證明。經查，本件上訴人雖抗辯被上訴人在原審90年婚字
    第1355號離婚事件於90年11月29日審理中自陳「被告可能已
　　經有外遇六年，但是這一、二個月我才知道。」（見該卷第
  　20頁），然依該陳述內容尚無從確認已知悉乙○○之外遇對
    象、外遇情狀及與丙○○出國旅遊並同處一室之情事，自難
    認已達於明知已侵害其配偶關係身分法益之程度，則請求權
    時效自無從自該時點起算。另被上訴人在原審91年婚再字第
    1 號離婚事件於92年1 月14日審理時，雖曾提出上訴人同至
    大陸旅遊之照片（見該卷第74、85頁），然乙○○於該事件
    仍以僅係與丙○○同團，照片並非甚為親密之詞為抗辯（見
    該卷第86頁），於本院審理中亦仍堅稱雙方並無不正常男女
    關，可見其係否認有侵害被上訴人之情事，而旅遊時與同團
    團員之合照照片，係一般旅遊時之常態，尚難使人確信合照
    者間有不正常交往之情事，故被上訴人雖有發現照片，仍難
    執為其已明確知悉上訴人有同處一室之論據。
七、再者．上訴人間共同出國旅遊時係同一室之事實，係再審事
    件審理時，經承辦法官向入出境管理局及旅行社函查上訴人
    之出境及住宿資料後始行查明，並於92年4 月22日提示上開
    資料與被上訴人（見該卷第114 頁）等情，業經本院依職權
    調取該卷查明屬實，就此觀之，自應以該日為被上訴人確知
    上訴人有同遊共宿之情事，較為合理，故請求權時效亦應自
    當日始能起算，上訴人抗辯應自90年9 月間即行起算，自難
    採信。故被上訴人於93年9 月13日提起本件損害賠償之請求
    時，距其知悉之92年4 月22日，顯未逾二年之時效，上訴人
    之時效抗辯，並不足採。
八、又被上訴人為國中畢業，原在百貨公司擔任專櫃小姐，現在
    建設公司做事，每月約有2 、3 萬元之收入，並養育與乙○
    ○婚姻關係中所生之子，其90年度有約21萬元之總收入，並
    有價值合計約70萬元之房地，91、92年分別有約15萬元及25
    萬元之總收入，房地價值則未為變動；上訴人乙○○為專科
    畢業，曾在桃園航空站工作，現失業中，90年有約7 萬多元
    之收入，91及92年則無收入資料，亦無其他不動產或車輛；
    上訴人丙○○為國中畢業，現以打零工維生，每月收入約1
    萬餘元，另90年有6 萬餘元之利息收入及房屋2 棟，土地4
    筆，汽車1 輛，總值約275 萬元，91及92年之利息所得分別
    約6 萬元及2 萬5000元，房地及汽車則未為變動等情，業分
    據兩造所陳明，且有本院依職權調取之稅務電子閘門財產所
    得調件明細表在卷可稽。本院審酌被上訴人與乙○○之婚姻
    關係約為10年，本件係因外遇情事而請求賠償，對被上訴人
    在失婚情狀下所受之精神痛苦，並兩造之教育、經濟資力等
    一切情狀，認被上訴人得請求之精神慰藉金，於40萬元之範
    圍，應屬適當。
八、綜上所述，本件被上訴人以其配偶關係之身分法益受侵害為
    由，本於民法第184 條第1 項、第185 條、第195 條規定，
    請求上訴人連帶給付40萬元及自起訴狀繕本送達翌日即乙○
    ○部分自93年10月21日起、丙○○部分自93年10月20日起，
    均至清償日止，按年息5 ％計算之法定遲延利息，為有理由
    ，應予准許。原審關於命上訴人連帶給付20萬元本息及依職
    權宣告假執行部分，並無違誤，上訴意旨指摘原判決此部分
    不當，求予廢棄改判，為無理由，應予駁回。又就尚不足20
    萬元部分，原審為附帶上訴人敗訴之判決，尚有未洽，附帶
    上訴意旨就此部分指摘原判決不當，求予廢棄，為有理由，
    應由本院就此部分予以廢棄，並改判如主文第三項所示。
九、據上論結：本件上訴人之上訴為無理由，被上訴人之附帶上
    訴為有理由，依民事訴訟法第449 條第1 項、第450 條、第
    85條第2 項，判決如主文。
中　　華　　民　　國　　94　　年　　3 　　月　  8  　日
                        民事第一庭
                            審判長法官  黃金石
                            法      官  林健彥
                            法      官  林紀元
以上正本證明與原本無異。
不得上訴。
中　　華　　民　　國　　94　　年　　3 　　月　  8  　日
                            書  記  官  林明威
